---
title: "Tablas de datos"
author: "Santiago Sotelo"
date: '2022-05-03'
output: 
  html_document:
    toc: true
    toc_depth: 5
    theme: united
---

```{r setup, include=FALSE}
knitr::opts_chunk$set(echo = TRUE, message = FALSE, warning = FALSE)
```

## Paquetes

```{r}
pacman::p_load(
  #Working directory
  here,
  #data tools
  tidyverse, janitor, glue, lubridate, scales, Hmisc,lazyeval,
  #Gráficos
  plotly, ggrepel, cowplot, grid,
  #importar / exportar
  haven, rio, officer, officedown,
  #Etiquetas
  sjlabelled,
  #tablas
  xtable, flextable, knitr, kableExtra, DT, gtsummary, gt,
  #Visualización
  ggpubr, paletteer, RColorBrewer, grid, ggthemes, rvg, cowplot,  scales, ggtext, ggrepel,
  #mapas
  sf, sfheaders, leaflet, osmdata,
  #Trabajar con encuestas
  survey, srvyr
  )

#Set working directory de manera relativa
here::i_am("scripts/tablas.Rmd")

```

## Base de datos

Se elaboró una base de datos unificada que incluye el año 2019 y 2020. El proceso de unificación se puede consultar en el archivo `base_de_datos.Rmd`. De manera explorativa podemos apreciar que la base tiene las siguientes características.

```{r}
#BASE UNIFICADA
base<-read_sav(here("data/enaho_2019_2020.sav"))

dim(base)

```

Cuenta con 183411 observaciones y 35 variables las cuales son:

```{r}
names(base)
```

Estos nombres han sido puestos en formato `clean_names()` el cual pone en minúscula, sin caracteres especiales y sin espacios a los nombres para efectos de una mejor manipulación de datos. A continuación, se presenta un diccionario de códigos de las variables con las que se va a trabajar:

```{r}
base %>%
  sjPlot::view_df()

```

Ahora bien, antes de iniciar con las tablas es necesario filtrar los casos que exceden el ámbito del estudio y crear las variables adicionales a partir de las variables de la base.

### Filtrar

El estudio se centra en el área urbana del Perú por lo cual nos apoyaremos de la variable `estrato` y `estrsocial`. Asimismo, dado que refiere a la población dentro del mercado laboral, ya sea formal o informal, entonces filtraremos por "Población Económicamente Activa Ocupada" (`ocu500`):

```{r}
base1<-
  base %>% 
  filter(!(estrato %in% c(7,8)) & !(estrsocial %in% 6) & !is.na(estrsocial) & ocu500 %in% 1) 

```

De esta manera filtramos aquellos que eran parte de un "Área de Empadronamiento Rural" y que fueron asignados como "Rural" en el estrato socio-económico (o tenían un valor perdido en esta), así como también a las personas desocupadas y a los que no son parte de la PEA.

### Nuevas variables

Ahora creamos las siguientes variables a partir de las variables seleccionadas:

- Departamento del encuestado

- Dominio resumido

- Grupos de edad

- Cuenta con una (o más) Necesidad Básica Insatisfecha (sí/no)

- Número de Necesidades Básicas Insatisfechas

- Ingreso per cápita

- Gasto per cápita

Me apoyo en la página [GeoDir](https://account.geodir.co/recursos/ubigeo-inei-peru.html) para determinar los Ubigeos del Perú, en este caso, el departamento.

```{r}
base2<-
  base1 %>% 
  mutate(
    #departamento
    dpto=str_sub(ubigeo, 1,2),
    dpto=case_when(
      dpto %in% "01" ~ "Amazonas",
      dpto %in% "02" ~ "Áncash",
      dpto %in% "03" ~ "Apurímac",
      dpto %in% "04" ~ "Arequipa",
      dpto %in% "05" ~ "Ayacucho",
      dpto %in% "06" ~ "Cajamarca",
      dpto %in% "07" ~ "Callao",
      dpto %in% "08" ~ "Cusco",
      dpto %in% "09" ~ "Huancavelica",
      dpto %in% "10" ~ "Huánuco",
      dpto %in% "11" ~ "Ica",
      dpto %in% "12" ~ "Junín",
      dpto %in% "13" ~ "La Libertad",
      dpto %in% "14" ~ "Lambayeque",
      dpto %in% "15" ~ "Lima",
      dpto %in% "16" ~ "Loreto",
      dpto %in% "17" ~ "Madre de Dios",
      dpto %in% "18" ~ "Moquegua",
      dpto %in% "19" ~ "Pasco",
      dpto %in% "20" ~ "Piura",
      dpto %in% "21" ~ "Puno",
      dpto %in% "22" ~ "San Martín",
      dpto %in% "23" ~ "Tacna",
      dpto %in% "24" ~ "Tumbes",
      dpto %in% "25" ~ "Ucayali"
    ),
    
    #Dominio resumido
    dominio_r=case_when(
      dominio %in% c(1,2,3) ~ "Costa",
      dominio %in% c(4,5,6) ~ "Sierra",
      dominio %in% c(7) ~ "Selva",
      dominio %in% c(8) ~ "Lima Metropolitana",
    ),
    
    #gedad
    gedad=cut2(p208a, cuts = c(25,35,45,55,65)),
    gedad=case_when(
      gedad %in% "[14,25)" ~ "De 24 años a menos",
      gedad %in% "[25,35)" ~ "De 25 a 34 años",
      gedad %in% "[35,45)" ~ "De 35 a 44 años",
      gedad %in% "[45,55)" ~ "De 45 a 54 años",
      gedad %in% "[55,65)" ~ "De 55 a 64 años",
      gedad %in% "[65,97]" ~ "De 65 años a más"
    ),
    gedad=ordered(as.factor(gedad)),
    
    #NBI dicotómica
    nbi=case_when(
      (nbi1+nbi2+nbi3+nbi4+nbi5) > 0 ~ 1,
      TRUE ~ 0
    ),
    
    #número de NBI
    nbi_total=nbi1+nbi2+nbi3+nbi4+nbi5,
    
    #ingreso per capita
    ing_cap=inghog2d/mieperho,
    
    #gasto per capita
    gas_cap=gashog2d/mieperho
    
  )

```

## Tablas

Prueba de concepto:

Comparando funciones adaptadas del script "Pregúntale a la ENAHO" elaborado por el prof. David Sulmont.

Variables categóricas

```{r}
#Variables count / categóricas
prop.table(xtabs(factor07 ~ estrsocial, data = as_label(base)))*100

#version moderna
base %>%
  as_label() %>% 
  as_survey_design(weight = factor07,
                   variables = c(estrsocial)) %>% 
  tbl_svysummary(
    statistic = everything()~"{p}%",
    digits = everything()~c(6)
    )
```

Variables numéricas

```{r, eval=FALSE}
#Variables wdt.mean / numéricas
plyr::ddply(as_label(base),~ estrsocial,summarise,  
            Media=wtd.mean(inghog2d,factor07, na.rm=T))

base %>%
  as_label() %>% 
  #as_survey_design(1, weight = FACTOR07, variables = c(P612A, P612N)) %>%
  #group_by(estrsocial) %>%
  summarize(mean = wtd.mean(inghog2d, factor07))

#version moderna
base %>%
  as_label() %>% 
  as_survey_design(weight = factor07,
                   variables = c(estrsocial,inghog2d)) %>% 
  tbl_svysummary(
    by=estrsocial ,#columna
    include = c("estrsocial","inghog2d"),#fila
    statistic = all_continuous()~"{median}",
    #digits = everything()~c(6)
    ) %>%
    modify_header(label = "Variable")
```

Variables de cruce:

- Año

- Dominio resumido

- Sexo

- Lengua materna

- Estrato socio-económico

- Situación de informalidad (ocupación principal)

### Datos sobre empleo y trabajo

#### Ocupación principal (p507)

##### 2019

```{r}

#informal
tab2019_p507_inf<-
  base2 %>%
  #año 2019
  filter(ano %in% "2019") %>% 
  #informal
  filter(ocupinf %in% 1) %>% 
  as_label() %>% 
  as_survey_design(weight = fac500a) %>% 
  tbl_svysummary(
    by = p507, 
    include = c(p207, gedad, dominio_r, estrato, p301a, p300a),
    statistic = all_categorical()~"{p}%"
    ) %>%
  modify_header(label = md("**Variable**")) %>% 
  bold_labels()

#formal
tab2019_p507_for<-
  base2 %>%
  #año 2019
  filter(ano %in% "2019") %>% 
  #formal
  filter(ocupinf %in% 2) %>% 
  as_label() %>% 
  as_survey_design(weight = fac500a) %>% 
  tbl_svysummary(
    by = p507, 
    include = c(p207, gedad, dominio_r, estrato, p301a, p300a),
    statistic = all_categorical()~"{p}%"
    ) %>%
  modify_header(label = md("**Variable**")) %>% 
  bold_labels()

tab2019_p507<-
  tbl_merge(list(tab2019_p507_inf,tab2019_p507_for), tab_spanner = c("**Empleo informal**", "**Empleo formal**")) %>%
  modify_caption("**Año: 2019**")

tab2019_p507

```

##### 2020

```{r}

#informal
tab2020_p507_inf<-
  base2 %>%
  #año 2019
  filter(ano %in% "2020") %>% 
  #informal
  filter(ocupinf %in% 1) %>% 
  as_label() %>% 
  as_survey_design(weight = fac500a) %>% 
  tbl_svysummary(
    by = p507, 
    include = c(p207, gedad, dominio_r, estrato, p301a, p300a),
    statistic = all_categorical()~"{p}%"
    ) %>%
  modify_header(label = md("**Variable**")) %>% 
  bold_labels()

#formal
tab2020_p507_for<-
  base2 %>%
  #año 2019
  filter(ano %in% "2020") %>% 
  #formal
  filter(ocupinf %in% 2) %>% 
  as_label() %>% 
  as_survey_design(weight = fac500a) %>% 
  tbl_svysummary(
    by = p507, 
    include = c(p207, gedad, dominio_r, estrato, p301a, p300a),
    statistic = all_categorical()~"{p}%"
    ) %>%
  modify_header(label = md("**Variable**")) %>% 
  bold_labels()

tab2020_p507<-
  tbl_merge(list(tab2020_p507_inf,tab2020_p507_for), tab_spanner = c("**Empleo informal**", "**Empleo formal**")) %>%
  modify_caption("**Año: 2020**")

tab2020_p507

```

#### Horas trabajadas (i520)

#### Empleo informal dentro y fuera del sector informal (emplpsec)

##### 2019

```{r}

#solo informal
tab2019_emplpsec<-
  base2 %>%
  #año 2019
  filter(ano %in% "2019") %>% 
  #informal
  filter(ocupinf %in% 1) %>% 
  as_label() %>% 
  as_survey_design(weight = fac500a) %>% 
  tbl_svysummary(
    by = emplpsec, 
    include = c(p207, gedad, dominio_r, estrato, p301a, p300a),
    statistic = all_categorical()~"{p}%"
    ) %>%
  modify_header(label = md("**Variable**")) %>% 
  bold_labels() %>%
  modify_caption("**Año: 2019**")

tab2019_emplpsec

```

##### 2020

```{r}

#solo informal
tab2020_emplpsec<-
  base2 %>%
  #año 2020
  filter(ano %in% "2020") %>% 
  #informal
  filter(ocupinf %in% 1) %>% 
  as_label() %>% 
  as_survey_design(weight = fac500a) %>% 
  tbl_svysummary(
    by = emplpsec, 
    include = c(p207, gedad, dominio_r, estrato, p301a, p300a),
    statistic = all_categorical()~"{p}%"
    ) %>%
  modify_header(label = md("**Variable**")) %>% 
  bold_labels() %>%
  modify_caption("**Año: 2020**")

tab2020_emplpsec

```


### Condiciones de vida de los trabajadores

#### ¿Tiene Necesidades Básicas Insatisfechas? (nbi)

##### 2019

```{r}

#informal
tab2019_nbi_inf<-
  base2 %>%
  #año 2019
  filter(ano %in% "2019") %>% 
  #informal
  filter(ocupinf %in% 1) %>% 
  as_label() %>% 
  as_survey_design(weight = fac500a) %>% 
  tbl_svysummary(
    by = nbi, 
    include = c(p207, gedad, dominio_r, estrato, p301a, p300a),
    statistic = all_categorical()~"{p}%"
    ) %>%
  modify_header(label = md("**Variable**")) %>% 
  bold_labels()

#formal
tab2019_nbi_for<-
  base2 %>%
  #año 2019
  filter(ano %in% "2019") %>% 
  #formal
  filter(ocupinf %in% 2) %>% 
  as_label() %>% 
  as_survey_design(weight = fac500a) %>% 
  tbl_svysummary(
    by = nbi, 
    include = c(p207, gedad, dominio_r, estrato, p301a, p300a),
    statistic = all_categorical()~"{p}%"
    ) %>%
  modify_header(label = md("**Variable**")) %>% 
  bold_labels()

tab2019_nbi<-
  tbl_merge(list(tab2019_nbi_inf,tab2019_nbi_for), tab_spanner = c("**Empleo informal**", "**Empleo formal**")) %>%
  modify_caption("**Año: 2019**")

tab2019_nbi

```

##### 2020

```{r}

#informal
tab2020_nbi_inf<-
  base2 %>%
  #año 2020
  filter(ano %in% "2020") %>% 
  #informal
  filter(ocupinf %in% 1) %>% 
  as_label() %>% 
  as_survey_design(weight = fac500a) %>% 
  tbl_svysummary(
    by = nbi, 
    include = c(p207, gedad, dominio_r, estrato, p301a, p300a),
    statistic = all_categorical()~"{p}%"
    ) %>%
  modify_header(label = md("**Variable**")) %>% 
  bold_labels()

#formal
tab2020_nbi_for<-
  base2 %>%
  #año 2020
  filter(ano %in% "2020") %>% 
  #formal
  filter(ocupinf %in% 2) %>% 
  as_label() %>% 
  as_survey_design(weight = fac500a) %>% 
  tbl_svysummary(
    by = nbi, 
    include = c(p207, gedad, dominio_r, estrato, p301a, p300a),
    statistic = all_categorical()~"{p}%"
    ) %>%
  modify_header(label = md("**Variable**")) %>% 
  bold_labels()

tab2020_nbi<-
  tbl_merge(list(tab2020_nbi_inf,tab2020_nbi_for), tab_spanner = c("**Empleo informal**", "**Empleo formal**")) %>%
  modify_caption("**Año: 2020**")

tab2020_nbi

```


#### ¿Cuántas Necesidades Básicas Insatisfechas tiene? (nbi_total)

##### 2019

```{r}

#informal
tab2019_nbi_total_inf<-
  base2 %>%
  #año 2019
  filter(ano %in% "2019") %>% 
  #informal
  filter(ocupinf %in% 1) %>% 
  as_label() %>% 
  as_survey_design(weight = fac500a) %>% 
  tbl_svysummary(
    by = nbi_total, 
    include = c(p207, gedad, dominio_r, estrato, p301a, p300a),
    statistic = all_categorical()~"{p}%"
    ) %>%
  modify_header(label = md("**Variable**")) %>% 
  bold_labels()

#formal
tab2019_nbi_total_for<-
  base2 %>%
  #año 2019
  filter(ano %in% "2019") %>% 
  #formal
  filter(ocupinf %in% 2) %>% 
  as_label() %>% 
  as_survey_design(weight = fac500a) %>% 
  tbl_svysummary(
    by = nbi_total, 
    include = c(p207, gedad, dominio_r, estrato, p301a, p300a),
    statistic = all_categorical()~"{p}%"
    ) %>%
  modify_header(label = md("**Variable**")) %>% 
  bold_labels()

tab2019_nbi_total<-
  tbl_merge(list(tab2019_nbi_total_inf,tab2019_nbi_total_for), tab_spanner = c("**Empleo informal**", "**Empleo formal**")) %>%
  modify_caption("**Año: 2019**")

tab2019_nbi_total

```

##### 2020

```{r}

#informal
tab2020_nbi_total_inf<-
  base2 %>%
  #año 2020
  filter(ano %in% "2020") %>% 
  #informal
  filter(ocupinf %in% 1) %>% 
  as_label() %>% 
  as_survey_design(weight = fac500a) %>% 
  tbl_svysummary(
    by = nbi_total, 
    include = c(p207, gedad, dominio_r, estrato, p301a, p300a),
    statistic = all_categorical()~"{p}%"
    ) %>%
  modify_header(label = md("**Variable**")) %>% 
  bold_labels()

#formal
tab2020_nbi_total_for<-
  base2 %>%
  #año 2020
  filter(ano %in% "2020") %>% 
  #formal
  filter(ocupinf %in% 2) %>% 
  as_label() %>% 
  as_survey_design(weight = fac500a) %>% 
  tbl_svysummary(
    by = nbi_total, 
    include = c(p207, gedad, dominio_r, estrato, p301a, p300a),
    statistic = all_categorical()~"{p}%"
    ) %>%
  modify_header(label = md("**Variable**")) %>% 
  bold_labels()

tab2020_nbi_total<-
  tbl_merge(list(tab2020_nbi_total_inf,tab2020_nbi_total_for), tab_spanner = c("**Empleo informal**", "**Empleo formal**")) %>%
  modify_caption("**Año: 2020**")

tab2020_nbi_total

```

#### Ingreso per capita (ing_cap)

#### Gasto per capita (gas_cap)

#### Situación de pobreza (pobreza)

##### 2019

```{r}

#informal
tab2019_pobreza_inf<-
  base2 %>%
  #año 2019
  filter(ano %in% "2019") %>% 
  #informal
  filter(ocupinf %in% 1) %>% 
  as_label() %>% 
  as_survey_design(weight = fac500a) %>% 
  tbl_svysummary(
    by = pobreza, 
    include = c(p207, gedad, dominio_r, estrato, p301a, p300a),
    statistic = all_categorical()~"{p}%"
    ) %>%
  modify_header(label = md("**Variable**")) %>% 
  bold_labels()

#formal
tab2019_pobreza_for<-
  base2 %>%
  #año 2019
  filter(ano %in% "2019") %>% 
  #formal
  filter(ocupinf %in% 2) %>% 
  as_label() %>% 
  as_survey_design(weight = fac500a) %>% 
  tbl_svysummary(
    by = pobreza, 
    include = c(p207, gedad, dominio_r, estrato, p301a, p300a),
    statistic = all_categorical()~"{p}%"
    ) %>%
  modify_header(label = md("**Variable**")) %>% 
  bold_labels()

tab2019_pobreza<-
  tbl_merge(list(tab2019_pobreza_inf,tab2019_pobreza_for), tab_spanner = c("**Empleo informal**", "**Empleo formal**")) %>%
  modify_caption("**Año: 2019**")

tab2019_pobreza

```

##### 2020

```{r}

#informal
tab2020_pobreza_inf<-
  base2 %>%
  #año 2020
  filter(ano %in% "2020") %>% 
  #informal
  filter(ocupinf %in% 1) %>% 
  as_label() %>% 
  as_survey_design(weight = fac500a) %>% 
  tbl_svysummary(
    by = pobreza, 
    include = c(p207, gedad, dominio_r, estrato, p301a, p300a),
    statistic = all_categorical()~"{p}%"
    ) %>%
  modify_header(label = md("**Variable**")) %>% 
  bold_labels()

#formal
tab2020_pobreza_for<-
  base2 %>%
  #año 2020
  filter(ano %in% "2020") %>% 
  #formal
  filter(ocupinf %in% 2) %>% 
  as_label() %>% 
  as_survey_design(weight = fac500a) %>% 
  tbl_svysummary(
    by = pobreza, 
    include = c(p207, gedad, dominio_r, estrato, p301a, p300a),
    statistic = all_categorical()~"{p}%"
    ) %>%
  modify_header(label = md("**Variable**")) %>% 
  bold_labels()

tab2020_pobreza<-
  tbl_merge(list(tab2020_pobreza_inf,tab2020_pobreza_for), tab_spanner = c("**Empleo informal**", "**Empleo formal**")) %>%
  modify_caption("**Año: 2020**")

tab2020_pobreza

```


#### Departamento (dpto)

##### 2019

```{r}

#informal
tab2019_dpto_inf<-
  base2 %>%
  #año 2019
  filter(ano %in% "2019") %>% 
  #informal
  filter(ocupinf %in% 1) %>% 
  as_label() %>% 
  as_survey_design(weight = fac500a) %>% 
  tbl_svysummary(
    by = dpto, 
    include = c(p207, gedad, dominio_r, estrato, p301a, p300a),
    statistic = all_categorical()~"{p}%"
    ) %>%
  modify_header(label = md("**Variable**")) %>% 
  bold_labels()

#formal
tab2019_dpto_for<-
  base2 %>%
  #año 2019
  filter(ano %in% "2019") %>% 
  #formal
  filter(ocupinf %in% 2) %>% 
  as_label() %>% 
  as_survey_design(weight = fac500a) %>% 
  tbl_svysummary(
    by = dpto, 
    include = c(p207, gedad, dominio_r, estrato, p301a, p300a),
    statistic = all_categorical()~"{p}%"
    ) %>%
  modify_header(label = md("**Variable**")) %>% 
  bold_labels()

tab2019_dpto<-
  tbl_merge(list(tab2019_dpto_inf,tab2019_dpto_for), tab_spanner = c("**Empleo informal**", "**Empleo formal**")) %>%
  modify_caption("**Año: 2019**")

tab2019_dpto

```

##### 2020

```{r}

#informal
tab2020_dpto_inf<-
  base2 %>%
  #año 2020
  filter(ano %in% "2020") %>% 
  #informal
  filter(ocupinf %in% 1) %>% 
  as_label() %>% 
  as_survey_design(weight = fac500a) %>% 
  tbl_svysummary(
    by = dpto, 
    include = c(p207, gedad, dominio_r, estrato, p301a, p300a),
    statistic = all_categorical()~"{p}%"
    ) %>%
  modify_header(label = md("**Variable**")) %>% 
  bold_labels()

#formal
tab2020_dpto_for<-
  base2 %>%
  #año 2020
  filter(ano %in% "2020") %>% 
  #formal
  filter(ocupinf %in% 2) %>% 
  as_label() %>% 
  as_survey_design(weight = fac500a) %>% 
  tbl_svysummary(
    by = dpto, 
    include = c(p207, gedad, dominio_r, estrato, p301a, p300a),
    statistic = all_categorical()~"{p}%"
    ) %>%
  modify_header(label = md("**Variable**")) %>% 
  bold_labels()

tab2020_dpto<-
  tbl_merge(list(tab2020_dpto_inf,tab2020_dpto_for), tab_spanner = c("**Empleo informal**", "**Empleo formal**")) %>%
  modify_caption("**Año: 2020**")

tab2020_dpto

```






## Notas

```{r, eval=FALSE}

# base2 %>%
#   as_label() %>%
#   select(
#     #cruces
#     ano, dominio_r, p207, p300a, estrsocial, ocupinf, 
#     #var
#     p507,
#     #factor
#     fac500a
#     
#     ) %>% 
#   group_by(ano, dominio_r, p207, p300a, estrsocial, ocupinf) %>%
#   count(wt=fac500a) %>%
#   filter(!is.na(ocupinf)) %>%
#   group_by(ano, dominio_r, p207, p300a, estrsocial) %>%
#   mutate(n=round_half_up(n), porc=round_half_up(n/sum(n)*100, 2)) %>% 
#   flextable() %>% merge_v() %>% theme_box()


survey::svydesign(id = ~1, weights = ~fac500a, data = as_label(base2) %>% filter(ano %in% "2019")) %>%
  tbl_svysummary(by = p507, include = c(dominio_r, p207, p300a, estrsocial, ocupinf))



#informal
tbl1<-
  base2 %>%
  filter(ocupinf %in% 1) %>% 
  as_label() %>% 
  as_survey_design(weight = fac500a) %>% 
  tbl_svysummary(
    by = p507, 
    include = c(p207, gedad, dominio_r, estrato, p301a, p300a),
    statistic = all_categorical()~"{p}%"
    )

prop.table(xtabs(factor07 ~ estrsocial, data = as_label(base2)))*100

#ocupacion
base2 %>%
  as_label() %>% 
  as_survey_design(weight = fac500a) %>% 
  tbl_strata(
    strata = ano,
    .tbl_fun =
      ~ .x %>%
        tbl_svysummary(
          by = p507, 
          include = c(dominio_r, p207, p300a),
          .header = "**{strata}**, N = {n}")
  )

survey::svydesign(id = ~1, weights = ~fac500a, data = as_label(base2) %>% filter(ano %in% "2020")) %>%
  tbl_svysummary(by = p507, include = c(dominio_r, p207, p300a, estrsocial, ocupinf))

```

